【裁判字號】    96,上更(一),575
【裁判日期】    970313
【裁判案由】    貪污治罪條例
【裁判全文】
臺灣高等法院刑事判決             96年度上更(一)字第575號
上  訴  人  臺灣新竹地方法院檢察署檢察官
上  訴  人
即  被  告  丁○○
選任辯護人  許美麗律師
            王彩又律師
            李林盛律師
上  訴  人
即  被  告  丙○○
選任辯護人  王惠然律師
            李長生律師
上  訴  人
即  被  告  甲○○
上  訴  人
即  被  告  乙○○
上列二人共同
選任辯護人  楊沛生律師
上列上訴人因被告等貪污治罪條例案件，不服臺灣新竹地方法院
95年度訴字第174 號，中華民國95年10月31日第一審判決（起訴
案號：臺灣新竹地方法院檢察署94年度偵字第3809號），提起上
訴，經判決後，由最高法院就違反貪污治罪條例部分發回更審，
本院判決如下：
    主  文
原判決關於丁○○、丙○○、甲○○、乙○○被訴違反貪污治罪
條例部份撤銷。
丁○○共同連續依據法令從事公務之人員，對於職務上之行為，
期約賄賂，處有期徒刑拾貳年，褫奪公權陸年。
丙○○共同連續與依據法令從事公務之人員，對於職務上之行為
，期約賄賂，處有期徒刑柒年陸月，褫奪公權肆年。
甲○○共同連續與依據法令從事公務之人員，對於職務上之行為
，期約賄賂，處有期徒刑拾年，褫奪公權伍年。
乙○○共同連續與依據法令從事公務之人員，對於職務上之行為
，期約賄賂，處有期徒刑拾年，褫奪公權伍年。
    事  實
一、丁○○於民國92年3 月1 日起至95年2 月28日止，擔任新竹
    市議會第六屆議員，且為該議會第三次定期會之建設審查委
    員會（以下簡稱建審會）委員，並擔任建審會之召集人，依
    法有行使議決市規章、市預算、市特別稅課、臨時稅課、附
    加稅課、市財產之處分、市組織自治條例及所屬事業機構組
    織自治條例、市政府提案事項、市決算之審核報告、市議員
    提案事項暨接受人民請願、及其他依法律或上級法規、規章
    賦予之職權，係為依據法令從事公務之人員。丙○○係新竹
    市新莊里里長（里長雖係依據法令從事於公務之人員，但丙○○於本案並無該以公務員論罪之身分），甲○○、乙○○
    均非依據法令從事於公務之人員，對外以丁○○之私人助理
    之名行事。
二、丁○○於新竹市議會第六屆第三次定期會中，因擔任建設審
    查委員會委員，於91年間新竹市議會審查新竹市政府92年預
    算時，得知新竹市政府工務局工務隊編列有新台幣（下同）
    10億元之土地取得、地上物拆遷補償預算，而新竹市○○段
    第420 、425 、426 、440 、441 地號等五筆土地，於73年
    間新竹市政府辦理公共設施通盤檢討時，已納入「實施變更
    高速公路新竹交流道附近特定區計畫」規劃為「新竹市新莊
    里公兒二公園」（下稱公兒二）之預定地，惟遲未辦理徵收
    ，並查得該預定地預定徵收範圍計有陳色、楊雪清所共有，
    新竹市○○段420 地號土地、彭政德所有地號425 號、陳信
    美所有地號426 號、陳色所有之地號440 地號、戴金珠所有
    地號441 號土地等情，認為有利可圖，遂與丙○○、甲○○
    、乙○○共謀，共同基於恃丁○○擔任新竹市議員有提案、
    決議等職務上之行為，要求、期約賄賂之概括犯意聯絡，於
    92年3 、4 月及同年4 、5 月間某日，由丁○○指派丙○○
    先後前往土地面積較大之地主陳色、楊雪清家中，打聽其等
    是否願意將其所有土地為政府徵收以領取補償費，並於下列
    時間、地點要求陳色，並與陳色期約賄賂及要求楊雪清給付
    賄賂：
  (一)丙○○於92年3 、4 月間先至陳色位於新竹市○○街202 號
    住處，向陳色表示丁○○市議員可以幫忙在新竹市議會內推
    動該「公兒二」預定地之徵收，陳色向其表示必須與子女商
    量後決定，並告知於多年前已向楊雪清之夫黃清陸購買新竹
    市○○段地號420 土地之1 萬分之7875之應有部分，惟遲未
    辦理移轉所有權移轉登記一事。之後陳色將此事告知大女兒
    戊○○，戊○○數日後在家中亦接獲丙○○電話，丙○○向
    其表示新竹市議員丁○○可以幫忙推動案子，希望能勸其母
    親答應徵收案通過，之後丙○○仍持續說服陳色答應，嗣經
    陳色與戊○○商量後決定答應，並與丙○○約定時間至家中
    商談細節。同年3 、4 月間某不詳時間，丙○○與丁○○、
    甲○○、乙○○一起至陳色住處，由丁○○口頭向陳色說明
    ，其土地、建物等補償費大約可領取3000萬元，陳色表示希
    望能拿到2800萬元，丁○○要求陳色答應僅拿回2400萬元，
    陳色不同意而未達成協議。之後丁○○又屢次打電話要戊○○勸陳色答應此條件，戊○○為能順利徵收以減輕母親貸款
    壓力，即力勸母親答應。於是雙方約定於92年6 月2 日，由
    丁○○、甲○○、乙○○至陳色上開住處，甲○○提出預先
    以電腦打字製作之切結書，由甲○○在土地地號、面積部分
    填寫資料，雙方簽署內容為「新竹市○○段420 、440 地號
    ，建號854 號二筆標地，全權委由甲○○負責土地開發一案
    ，含地上物拆遷補償費，屆時甲方從政府機關所取得之補償
    款，實拿新台幣2400萬元整。其餘款項歸乙方所有，甲乙雙
    方至銀行開立土地開發所得價金匯款共同帳戶」之切結書一
    份。惟因新竹市○○段地號420 號土地尚未辦理移轉登記予
    陳色，丁○○等人為求將來陳色能取得徵收補償費，以確保
    渠等可取得陳色將來領取徵收補償費超過2400萬元部分之賄
    賂，遂由乙○○向陳色、楊雪清取得新竹市○○段地號420
    土地之所有權狀、買賣契約、雙方證件等資料，於92年6 月
    27日交由不知情代書廖燕卿，將上開土地1 萬分之7875應有
    部分登記為陳色所有，於同年8 月14日完成登記，而移轉過
    戶費用3200餘元則由乙○○代為墊付。另又為確保陳色將來
    無法自行動用領得之補償費，於是要求陳色依切結書之約定
    ，與甲○○至臺灣土地銀行新竹分行開設帳號000000000 號
    二人之共同帳戶。
  (二)92年4 、5 月間，丙○○復向楊雪清詢問是否願意與陳色共
    同出售土地，楊雪清因該土地本即規劃為停車場出租，並不
    期待土地被徵收，丙○○復擇日與丁○○、甲○○、乙○○
    前去新竹市○○路400 巷5 號住處找楊雪清商談，丁○○主
    動向其表示其以新竹市議員身分，可以協助向新竹市政府爭
    取土地徵收，如順利推動成功，所領取之補償費由楊雪清分
    得250 萬元，其餘部分則給予丁○○等人做為報酬，楊雪清
    並未允諾。丙○○等人仍不死心，續由丙○○找楊雪清商談
    ，接續再以提高金額450 萬元、520 萬元給楊雪清為誘，力
    勸楊雪清答應，楊雪清仍不為所動。之後於92年8 月間收到
    新竹市政府建設局召開「公兒二」公園用地取得協調補償說
    明會之通知公函後，丙○○又找楊雪清，表示願意再提高價
    錢為610 萬元，楊雪清隨口回以可否給650 萬元，丙○○陳
    稱不可能，惟翌日竟持與陳色所簽署內容相同之切結書，表
    示願意將補償費之650 萬元給楊雪清，希望其簽署承諾，楊
    雪清再次堅決表達無意願後，丙○○等人始做罷。
  (三)另一方面丁○○為順利進行渠等謀利計畫，於是提出「儘速
    辦理新莊里長春段420 地號公園及兒童遊戲用地」之議案，
    並請新竹市議員駱克銘、陳清全、王明魁、陳文正連署，於
    92年6 月20日新竹市議會第六屆第三次定期會第17次會議臨
    時提案，並經議會照案通過，隨即由新竹市議會將此議決案
    於92年6 月27日以 (92) 竹市議字第1163號函檢送新竹市政
    府查照辦理，由新竹市政府建設局公園路燈課技士朱美貞擬
    辦，並依土地公告現值加四成計算，核定徵收補償費用合計
    5267萬4 千299 元，經會工務局、財政局、主計室後，工務
    局會簽意見簽具「其他公共工程－其他公共工程－設備及投
    資（用地取得及地上物拆遷補償費）」之項下經費尚足以支
    應，於是簽請建設局局長、主任秘書、市長核定後，於92年
    9 月5 日下午2 時，在新竹市政府工務局會議室召開公兒二
    公園工程用地取得協調說明會，隨即新竹市政府建設局編制
    徵收計畫書，依據土地徵收條例陳報內政部，經徵收審議委
    員審議通過，核准徵收後，辦理公告，經核計含土地徵收補
    償、配合施工獎勵金、建築改良物補償費、營利事業損失補
    償等，總計補償費為5299萬7 千4 百41元（含施工獎勵金）
    ，由工務局「其他公共工程設備及投資」項下經費支應。
  (四)陳色之子黃家良於92年8 月7 日自中國大陸返回臺灣後，始
    知陳色已與丁○○等人期約將新竹市○○段地號420 、440
    號土地之徵收款超過2400萬元部分給予丁○○等人作為賄賂
    ，於是主動致電丁○○詢問，並邀約其至家中商談，某日丁○○偕同丙○○、甲○○、乙○○至陳色住處，向黃家良解
    釋推動徵收案，必須關說需要費用等等。黃家良遂私下向他
    人探聽詢問，並收到新竹市政府通知補償費明細後，得知補
    償費達3800餘萬元，認為丁○○等人取得過高之賄賂，實屬
    過份，於是與家人約定將來領得補償費後不願支付賄款予丁○○等人。之後新竹市政府於93年1 月28日新竹市政府地政
    局以府地用字第093007314 號函通知各地主，檢附證明文件
    於93年2 月6 日至新竹市政府地政局領取補償費，陳色遂於
    當日由長子黃煜燦、次子黃家良、女兒黃淑娟等人陪同，先
    至新竹市政府領取補償費共計3897萬1171元之支票數紙後，
    立即前往銀行將支票提領後匯至各子女名下，舉家前往中國
    大陸。陳色後於93年6 月份返回臺灣後不幸於8 月份因病死
    亡。
三、案經法務部調查局新竹市調查站移送臺灣新竹地方法院檢察
    署檢察官偵查起訴。
    理  由
壹、程序部分：
一、有關被告丙○○偵查證述之「任意性」抗辯部分：
    被告丙○○於原審準備程序中抗辯，其不認罪，其偵查證述
    係遭檢察官誘騙云云，辯護人於本院前審亦辯稱：被告丙○○之偵查證述，非出於自由意願，應無證據能力云云。惟查
    ：(1)共同被告丙○○於94年12月12日偵查中經以證人身分具
    結所為之證述，業經原審及本院前審二次播放勘驗，製有勘
    驗筆錄在卷（見原審95年7 月3 日準備程序筆錄、本院上訴
    審卷第130 至141 頁，96年2 月12日勘驗筆錄），而依該全
    程偵訊錄音內容，承辦檢察官訊問語調及態度均十分平靜和
    緩，針對被告丙○○證述內容有違論理法則及經驗法則之處
    ，均明白懇切告知，使被告丙○○得予充分說明，且問答過
    程中，被告丙○○能完整表達所述內容及意涵，並無遭中止
    、刪改抑扭曲、引導之情事，更遑論有何檢察官威脅利誘之
    狀況，其最後復主動向檢察官認錯，請求從輕量刑，並經檢
    察官應允，而於起訴書內載明「被告丙○○雖對重要細節仍
    試圖迴護其他被告，惟業已坦認部分犯行，建請判處有期徒
    刑8 年10月」等語，足認被告丙○○在此偵訊環境中，應得
    自由表達對犯罪事實之認知與理解。(2)被告丙○○當時係另
    涉犯公職人員選舉罷免法一案遭受羈押，自無為求得本案羈
    押之交保，致其自由陳述之意志受有壓制之情形存在。(3)再
    觀之其該次偵訊證述內容，對於同案被告丁○○、甲○○、
    乙○○藉「公兒二」公園土地徵收案，向陳色要求徵收補償
    費一事之雙方往來商議及簽訂所謂「切結書」之過程固有證
    述，惟就關鍵之問題，如被告等人要求取得徵收補償費之數
    額？既係處理土地徵收補償費，何以由被告甲○○與陳色簽
    訂所謂土地開發協議之切結書？被告丁○○、丙○○本身參
    與之程度等問題，其證述顯尚有保留而隱晦不清，則從被告
    丙○○仍有選擇性證述之情況探知，被告丙○○該次偵訊，
    應無嗣後辯稱之自由陳述意志遭剝奪之可能。(4)綜上所述並
    勾稽被告丙○○於上開偵訊中陳述「報告檢察官，如果沒有
    拿錢，那這樣子也會有罪嗎？我根本從頭到尾，錢的部分都
    沒有拿」，經檢察官諭知「不一定要你拿到錢，到行求已經
    有罪了，不用到收受賄賂，知道嗎」，被告丙○○認錯並請
    求檢察官從輕量刑各情，顯見被告係因嗣後遭檢察官求處有
    期徒刑8 年10月，認為過重，致主觀上認為遭檢察官誘騙，
    該抗辯之詞，自不足採，是認此次偵訊內容及製成之筆錄，
    應有證據能力而得作為本院判決之基礎。
二、有關被告以外之人於審判外陳述之證據能力部分：
    按被告以外之人於偵查中向檢察官所為陳述，除顯有不可信
    之情況者外，得為證據，刑事訴訟法第159 條之1 第2 項定
    有明文。本件證人戊○○、楊雪清，二人於偵查中具結所為
    之陳述，與證人即共同被告丙○○上開偵查證述大致相符，
    並有證人即陳色之子黃家良所提出之蒐證錄影、錄音可資印
    證，客觀上並無顯不可信之情況，依前開規定，其三人（包
    括共同被告丙○○）之偵查證述，自具證據能力。次按被告
    以外之人於審判外之陳述，雖不符前四條之規定，而經當事
    人於審判程序同意作為證據，法院審酌該言詞陳述或書面陳
    述作成時之情況，認為適當者，亦得為證據；當事人、代理
    人或辯護人於法院調查證據時，知有第159 條第1 項不得為
    證據之情形，而未於言詞辯論終結前聲明異議者，視為有前
    項之同意。證人馬耀球、朱美貞、吳立炫三人於新竹市調查
    站中所為「有關新竹市政府如何依新竹市議會之函送，辦理
    公兒二公園預定地徵收相關行政程序」之證述，雖屬審判外
    之陳述，惟被告四人及其辯護人對此部分之證據能力均無異
    議，且渠等證述內容，復有新竹市議會92年6 月27日 (92)
    竹市議字第1163號函及新竹市政府88年至93年度歲出計畫提
    要與各項費用明細表、暨相關簽呈影本（詳見後述）可資佐
    證，依前開規定，自亦具證據能力。至被告甲○○與陳色所
    簽立之切結書，於本件應屬物證中之文書證據，本質上屬於
    物之證據方法，應向被告提示、令其辨認，尚難謂為刑事訴
    訟法第159 條之1 第1 項之外被告以外之人於審判外之書面
    陳述，被告丙○○之選任辯護人於原審以此理由主張上開切
    結書不具證據能力云云，恐有誤會。
三、有關證人黃家良提出錄影及錄音之證據能力部分：
    辯護人於本院前審準備程序中抗辯：卷附錄影帶及錄音帶，
    均係證人黃家良所竊錄，故應無證據能力云云。(1)惟按刑事
    訴訟法上「證據排除原則」係指將具有證據價值或真實之證
    據因取得程序之違法，予以排除之法則。而私人錄音、錄影
    所取得之證據，應受刑法第315 條之1 與通訊保障及監察法
    之規範，私人違反此規範所取得之證據，固應予排除。惟依
    通訊保障及監察法第29條第3 款之規定，通訊之一方非出於
    不法目的者，所取得之證據，即無證據排除原則之適用（最
    高法院92年度台上字第2677號判決意旨參照）。次按刑法第
    315 條之1 第2 款固規定「無故以錄音、照相、錄影或電磁
    紀錄竊錄他人非公開之活動、言論或談話者處三年以下有期
    徒刑、拘役或三萬元以下罰金」，惟該條犯罪之成立，必須
    行為人「無故」竊錄，始得成立。(2)本件證人黃家良於原審
    已具結證稱：其於92年8 、9 月間自中國大陸回來臺灣，才
    知道被告等人為了徵收補償金的分配而與母親（陳色）簽訂
    切結書，其認為土地徵收是政府行政措施，被告丁○○不能
    以其議員的身分，要索約1400萬元之高額利益，因此將切結
    書持以向律師及其他議員請教，律師告知切結書的簽訂具有
    相當嚴重性，故對被告丁○○、甲○○、乙○○及丙○○等
    人進行錄影、錄音之動作，蒐集證據以保障自身權益等語（
    見原審卷二第77頁）。證人張祖琰（即92年間同為新竹市議
    會議員）於檢察官偵查時亦證實：黃家良確實約於93年1 月
    間，因公園徵收土地的案子，向她陳情，並約在辦公室見面
    ，當天證人黃家良帶了光碟片及錄音帶、土地被徵收資料及
    切結書，告知被告丁○○、丙○○想要幫他處理土地徵收案
    ，並要求簽切結書，然後要索超過2400萬補償費部分，證人
    黃家良稱他母親簽該切結書時人在大陸，並不知道，回來得
    知後自行計算覺得不合理，試著與對方談判，但對方意思是
    已經簽了切結書，黃家良稱對方還找一個自稱市議員的人，
    且是建設小組委員，並說徵收案要由建設小組的人先通過，
    議會才可以通過，所以對方要索取報酬，她聽了之後就告訴
    證人議會議程不是這樣，任何議員都可以提案，如果是公共
    建設案子，一般不會有人反對，都會照案通過（見偵字3809
    號卷第59至61頁）等情無訛。則證人黃家良於92年11月9 日
    在其母陳色位於新竹市○○街202 號家中，錄下其與陳色、
    證人黃煜燦、被告乙○○及丙○○間談話之錄影光碟，及同
    日晚間在被告丙○○位於新竹市○○街332 巷2 弄2 號之家
    中，錄下其與被告丁○○、甲○○、乙○○及丙○○對話之
    錄音帶，蒐證目的顯在保障自身權益，避免被告透過形式上
    合法之切結書，向其與陳色追索不法犯罪報酬，自非屬「無
    故」，亦非出於不法目的，且其復屬談話之一方，從而尚無
    違刑法第315 條之1 及違反通訊保障及監察法第29條所指「
    非談話一方」而出於不法目的錄得之情形。而上開錄影及錄
    音，業經原審於95年7 月3 日當庭播放勘驗，並依其內容製
    作勘驗筆錄在卷（見原審卷一第159 至198 頁），被告等四
    人於錄影光碟及錄音帶內之語聲，分別各為其原音等情亦均
    無異議，則該錄影、錄音本身，自應認有證據能力。
貳、實體部分：
一、上訴人即被告四人之供述與辯解：
    訊據被告四人均矢口否認上開犯行：(1)被告丁○○辯稱：甲○○與乙○○並非其私人助理，二人以其助理名義在外辦事
    情，其不知道，其沒有去過陳色、楊雪清家，其在市議會提
    案系爭土地徵收問題，乃為選舉政見之實現，又因陳色之丈
    夫先前與楊雪清買土地，但不能辦理過戶，陳色請其去要回
    來，才有簽約之動作，陳色有與被告甲○○簽立切結書，但
    其是在協調之後才有看到該切結書，是在土地徵收之後，才
    有參與協調補償的問題，事後其亦未自行或叫人打電話給陳
    色，說一些「死的很難看」的話云云。(2)被告甲○○與乙○○則共同辯稱：渠二人非丁○○議員之助理，亦不知悉「公
    兒二」公園預定地土地徵收一案，是陳色主動找渠等協助向
    楊雪清要回土地，也有簽立切結書，與前述土地徵收並無關
    係，事後陳色非但未給付代價，還設計陷害渠等，渠等並無
    恐嚇陳色與其子黃家良云云；甲○○另辯稱：不認識楊雪清
    ，亦未到過其家中，這部分犯罪事實其否認云云，乙○○另
    辯稱：其去找楊雪清是談陳色土地過戶問題，不是談土地徵
    收問題，楊雪清最先要求過戶要先拿2 、3 百萬再談，後來
    談到要拿90萬元才要辦理過戶，最後楊雪清有讓我們辦理過
    戶，但陳色並沒有拿錢出來，所以楊雪清很不甘願云云。(3)
    被告丙○○則辯稱：其是里長，陳色打電話要其去找甲○○
    ，之後其陪甲○○至陳色家中，都是渠二人在談，其並沒有
    講話，當時有聽到切結書、移轉登記的問題，沒有談到土地
    徵收問題，實質內容其並未過問，嗣後其數次至楊雪清家中
    ，是為一些道路用地要施作水溝蓋，須楊雪清蓋章同意施作
    及因小型工程用地問題，證人黃家良在原審法院有說，其沒
    有收到好處或恐嚇他們云云。
二、認定被告四人違反貪污治罪條例所憑之證據及理由：
  (一)被告丁○○係依據法令從事公務之人員：
    被告丁○○於92年3 月1 日起至95年2 月28日止，擔任新竹
    市議會第六屆議員之事實，業據被告丁○○坦承在卷，並有
    新竹市議會第六屆第三次定期會各委員會編組表、新竹市議
    會第六屆第三次定期大會、臨時會提案第17次會議會議紀要
    附卷可稽（見他字1735號卷第79頁）。又議員係公職人員選
    舉罷免法第2 條第2 款所列之地方公職人員，另地方制度法
    第36條及新竹市議會組織自治條例第15條規定，議員依法有
    行使議決市規章、市預算、市特別稅課、臨時稅課、附加稅
    課、市財產之處分、市組織自治條例及所屬事業機構組織自
    治條例、市政府提案事項、市決算之審核報告、市議員提案
    事項暨接受人民請願、及其他依法律或上級法規、規章賦予
    之職權，足認被告丁○○係依據法令從事公務之人員。
  (二)被告丁○○行使議員職權，提案、尋求連署並參與議決「公
    兒二」公園預定地土地徵收補償案之進行而為職務上之行為
    ，經市議會通過後函送新竹市政府辦理，始啟動徵收程序：
    查本件新竹市○○段420 、425 、426 、440 、441 地號等
    五筆土地，於73年間新竹市政府辦理公共設施通盤檢討時，
    雖已納入實施變更高速公路新竹交流道附近特定區計畫作為
    「公兒二」公園預定地，然因整體市政建設發展考量及經費
    預算限制，20年來一直未辦理徵收，92年度新竹市政府原亦
    未編定「公兒二」公園用地之徵收計畫，係因新竹市議會之
    函送，始促成啟動徵收程序等情，業據證人即92年間擔任新
    竹市政府建設局公園路燈管理課課長馬耀球於調查站詢問時
    、證人即92年間，先後承辦「公兒二」公園預定地徵收相關
    行政程序之新竹市政府建設局公園路燈管理局聘用人員朱美
    貞、吳立炫於調查站證述一致（見他字1735號卷一第71至73
    頁、第45至47、54至56頁）。而上開土地徵收補償案之推動
    進行，實係由被告丁○○利用擔任新竹市議員期間，於92年
    6 月20日新竹市議會第六屆第三次定期會第17次會議臨時提
    出「儘速辦理新莊里長春段420 地號公園及兒童遊戲用地」
    之議案，並請新竹市議員王明魁、駱克銘、陳文正、陳清全
    連署，經議會照案通過後，於92年6 月27日以（92）竹市議
    字第1163號函檢送新竹市政府查照辦理，始促成啟動徵收程
    序等情，亦為被告丁○○所坦承（見原審卷二第208 至209
    頁），並有新竹市政府88年至93年度歲出計畫提要與各項費
    用明細表、新竹市議會第六屆第三次定期會各委員會編組表
    〈被告丁○○係擔任建設審查委員會委員〉、第六屆第三次
    大會臨時會提案（提案人：丁○○，連署人：王明魁、駱克
    銘、陳文正、陳清全）、第17次會議紀要、92年6 月27日（
    92）竹市議字第1163號函，及新竹市政府建設局92年7 月16
    日依議會函辦理簽呈影本、92年8 月11日綜簽暨簽稿會核單
    影本（見他字1735號卷一第136 至147 、74至83頁）等件在
    卷可參。從而本件「公兒二」公園土地徵收補償案之推動進
    行，乃係因被告丁○○行使議員職權，提案、尋求連署並參
    與議決之為職務上之行為，經市議會通過後函送新竹市政府
    辦理，始啟動徵收程序之事實，顯堪認定。辯護意旨稱市議
    會係民意機關，議員係以集體表決方式行使職權，市議員就
    公務事項並無任何個人之單獨權限，基本上議員並無具體特
    定之職務，可資為收賄之對價關係云云，顯有誤會。
  (三)被告四人共同以推動前述土地徵收補償案之進行，分別向地
    主陳色、楊雪清要求、期約賄賂之事證：
    1.此部份犯罪事實，除據證人戊○○於檢察官偵訊時、證人
      楊雪清於偵查及原審時，具結指證歷歷外（見他字1735號
      卷一第230 至235 頁、第204 至206 頁，原審卷二第25至
      32頁），同案被告丙○○於94年12月12日檢察官偵訊時，
      亦以證人身分具結證述綦詳（按丙○○該次偵訊筆錄復經
      原審逐字勘驗無誤，被告四人亦當庭表示對勘驗結果無意
      見，有原審95年7 月3 日準備程序筆錄可稽），其證述略
      以：被告甲○○、乙○○都是被告丁○○的助理，於92年
      間，詳細時間，他不記得了，他曾帶被告甲○○、乙○○
      去找陳色，當時證人戊○○也在場，是談由被告丁○○幫
      陳色促成系爭公園預定土地的徵收，並由被告甲○○出面
      與陳色簽立切結書，簽切結書當天是92年6 月2 日，被告
      丁○○亦有到場，原先對於金額部分，雙方還有意見，最
      後約定倘徵收補償費超過2400萬元的部分，就是陳色實拿
      2400萬，超過的部分，依契約約定是全歸被告甲○○所有
      ，至於被告丁○○能拿多少？為何由被告甲○○簽訂契約
      ？他則不清楚，他完全沒有接觸金錢，是被告甲○○來拜
      託他一起到陳色家，跟陳色洽談此事，他的想法是能夠爭
      取到公園，對里民也是一件好事，之後被告甲○○就與陳
      色去開了一個共同帳戶，為處理徵收補償款之發放，簽完
      切結書後，證人黃家良從大陸回國，對於切結書非常有意
      見，來找他們理論，他就與被告甲○○、乙○○一同前去
      陳色家中，證人黃家良主要是表示他們拿太多，質疑陳色
      、戊○○應該是被騙了，當天晚上，證人黃家良、被告丁○○、甲○○、甲○○則到他家繼續協調，被告丁○○向
      證人黃家良分析，分析的內容類似提到被告丁○○要打通
      很多人，都需要費用，不能讓被告丁○○白跑等情，之後
      仍是不歡而散，證人黃家良就跑到大陸去，彼此沒有再談
      了，針對「公兒二」公園預定地之幾位地主中，除陳色外
      ，他還有跟被告乙○○一同向楊雪清提過，但楊雪清不願
      意接受，不願意給他們費用，他也就沒再去了等語（見原
      審卷一第138 至158 頁偵訊譯文），彼此所述情節互核一
      致。
    2.又參諸證人黃家良所為之蒐證錄音，該錄音帶亦經原審當
      庭逐字勘驗譯載，被告四人亦均供稱對談內容如譯文所載
      無誤，有原審95年7 月3 日準備程序筆錄可稽。由蒐證錄
      音中部分對話，可證被告四人之犯行且彼此間互具犯意聯
      絡：被告丁○○：「阿良，我們說坦白的，這個事情我
      覺得說我有力量去做，大家有需要，不然20年也是放著，
      我是跟我們議員建議說是不是可以通，有很多的路要爭取
      都沒有錢呢……，我要說明給你聽，就是說我絕對不是像
      你媽媽說的那樣，這是大家歡喜甘願跟我們契約寫的，你
      也知道我們絕對不會像你媽講的，我們好像想要吃你……
      」、「我今天也不是隨便幫你幫你亂搞，把你們的2400變
      成2000，這樣要如何向你們交代？這是說大家要互相配合
      很好，這要多少個議員，沒有15個以上，錢是沒有辦法通
      過，你有沒有想過，我這樣打下去事實上要怎麼交代，對
      不對？」，被告丙○○：「問其他的市○○○○道了。」
      。被告甲○○：「我大概跟你講，我剛才說給里長聽，
      新竹市○○○路要通？」、「包括……也好，北區的路也
      好，多少路要通的都沒通，當初是阿宗先告訴我，是不是
      ，你阿宗跟我講……這不是包括他，包括他們市議員、包
      括市政府的人有告訴我，對不對，為什麼這條路要先打，
      這條路不要先打；當然你們會想說，為什麼會變這樣，這
      都是他個人自願……其實這跟你們想法不一樣，我跟你講
      事實，這不是說……你看一些立法委員他們，跟一些財團
      的法案先通過，民生的法案卻沒通過，這都是跟他們個人
      的利益有關係……我這樣跟你說你就知道了，當然現在所
      有的民意代表也並不像以前有什麼工程可以做，都沒有了
      ，現在的市議員像幫忙服務這部分，看這條路通看大家怎
      麼談……這是要包括市政府包括一些議員的部分……」。
      被告丁○○：「對啦，你當初早點說如果你不同意……
      不要說大家都已經付出成本，大家都去開會……接下來…
      這樣我要如何生存？這個東西同樣，如果沒有大家合作，
      20年也是放著…」。被告丙○○：「你媽媽今日講什麼
      ，我里長帶阿宗去拐去騙…，這一定是誤會啦……我其實
      不是這個意思，因為這件事要議員配合，我里長沒有那個
      力量……這件事要議員來，你們如果要才做，跟我沒有關
      係。」。證人黃家良：「當初我也有說，你也要其他的
      議員幫你舉個手，舉手也不可能白舉的，那些議員叫你舉
      手，也不是叫你白舉的啦，有來有去嘛，做人就是這樣…
      …」；被告丁○○：「就是譬如說花一些錢下去，你說二
      千四，我那邊已經說好了，對不對？另外這邊，我加一百
      五十萬給你，你跟你媽媽……這是……權利，最起碼不能
      對別人無法交代……大家就事論事，不要到了節骨眼，我
      要是到最後對其他人無法交代，他們一定會被抖這件事出
      來，一旦被抖出來，徵收的事情就會暫停，我跟你說，後
      面的路就一定很難走，好不容易政府現在有錢可以……你
      看這些土地以前從前都是從活人放著變成死人，你也知道
      楊雪清她先生，對不對？這些東西我也是有替你……譬如
      說當初我考慮說沒有幫你辦過戶回來，你們可以過戶嗎？
      對不對？」。被告乙○○：「我們也不會亂講，曾議員
      的多少該給他的……，對不對？」。被告丁○○：「今
      天若不是我靈機一動去講，你這塊地20年也是擺著……」
      、「你看事情我們付出的，我們動員多少人？也沒有人比
      我們更快的……」、「補償的召集人，如果說不要徵收就
      不會徵收……所以說我們先前幫你弄土地，也先花錢幫你
      們過戶土地，也是保障你們呢，你也要將這公文拿給你媽
      媽說，這是那麼多人幫我們做的，你瞭解這沒大家都舉手
      ，沒有辦法通過……」、「我說實在的。跟你拿錢也不是
      平白無故，我也是有付出，我有做事，做好了才拿你們的
      錢，也不是說今日沒事就跟你們拿錢來花，包括過戶土地
      ，我也跟阿貴說這也是大家的誠意，我們做到現在這樣子
      ，像你媽媽說……，我阿宗也沒有對不起人家？」「……
      這件事在這節骨眼，你如果沒有去施壓、去搞，就不會成
      功……。若沒有我這樣談，這塊土地不會徵收這麼快。」
      ，被告甲○○：「能夠賺錢，大家兄弟幫個忙，不然的話
      ，我跟你講到時候……撕破臉就不好了。」（見原審卷一
      第180 至196 頁錄音譯文）。
    3.此外，復有證人黃家良於92年11月9 日在其母陳色位於新
      竹市○○街202 號住處之錄影譯文在卷可參（按該錄影帶
      業經原審當庭勘驗製作譯文，並經被告乙○○、丙○○表
      示無意見，有原審95年7 月3 日準備程序筆錄可稽，而對
      話主要意旨與前述錄音內容相仿，爰不贅引），並有92年
      6 月2 日由陳色、戊○○與被告甲○○簽署之切結書一份
      、楊雪清、陳色土地買賣所有權移轉契約書一份、楊雪清
      委託書一紙及新竹市○○段420 地號土地登記謄本、陳色
      、甲○○共同開設臺灣土地銀行新竹分行帳號000000000
      號之開戶資料一紙附卷可證（見他字1735號卷一第14、17
      、20、39、40、43、44、180 、181 至183 、189 、192
      、197 頁）。
    4.據前揭證人丙○○、楊雪清及戊○○（原審誤植為陳資貽
      ，逕予更正）所證述之情，佐以被告丁○○、甲○○、乙○○、丙○○前開錄影、錄音勘驗製成譯文內容觀之，可
      認本件系爭切結書之簽訂，乃因被告四人恃丁○○擔任新
      竹市議會第六屆議員，有權於議會中提出徵收議案並行使
      議決權（採多數決），且利用新竹市政府92年度「其他公
      共工程－其他公共工程－設備及投資（用地取得及地上物
      拆遷補償費）之預算經費高達10億元，而「公兒二」公園
      預定地復尚未辦理徵收，故由被告甲○○、乙○○以丁○○助理自稱，透過被告丙○○分別向陳色、楊雪清各要求
      超出2400萬元、超出650 萬元部分之徵收補償金，經一再
      協商後，陳色為免其煩，因而與被告四人達成合意，約定
      於徵收補償金發放時，須將超出2400萬元之徵收補償金給
      予被告等人，被告四人為避免陳色未依約履行，始由甲○○出面與陳色、戊○○（原審亦誤植為陳資貽，逕予更正
      ）簽訂切結書，並共同開立臺灣土地銀行新竹分行之帳戶
      ，嗣則由被告丁○○於92年6 月20日新竹市議會第六屆第
      三次定期會第17次會議臨時，提出「儘速辦理新莊里長春
      段420 地號公園及兒童遊戲用地」之議案，促成本件徵收
      案之啟動及進行等情，堪可認定。
  (四)被告其他辯解之判斷：
    1.被告丁○○於原審辯稱：前揭錄音內容，係其出面為甲○○與陳色協調契約糾紛時所編纂之詞云云，於本院前審辯
      稱：其於市議會提案土地徵收乃選舉政見之實現，又因陳
      色之丈夫先前與楊雪清買土地，不能辦理過戶，陳色請其
      去要回來，才有簽約動作，其係協調之後才見到切結書，
      土地徵收之後，才參與協調補償問題云云；被告甲○○、
      乙○○辯稱：陳色找渠等協助向楊雪清要回土地，甲○○
      復向陳色建議系爭土地可開發做為停車場使用，並由其本
      人出資3 、4 百萬元，因而簽訂系爭切結書，均與土地徵
      收一事無關云云。被告丙○○辯稱：僅係陪甲○○至陳色
      家，都是渠二人在談，其並沒有講話，當時有聽到切結書
      、移轉登記的問題，未談到土地徵收問題，實質內容其並
      未過問，嗣後其數次至楊雪清家中，是為一些道路用地要
      施作水溝蓋，須楊雪清蓋章同意施作及因小型工程用地問
      題云云。四人上開所辯，顯與前述證人及錄音、錄影所示
      內容相違，尤以被告丙○○所辯，與其於偵查中認罪證述
      之情前後齟齬，均無非事後畏罪飾卸之詞，不足採信。
    2.辯護人雖於原審辯以：被告丁○○議員之職權，並無審定
      徵收與否之權限，此權限在中央主管機關之內政部，不該
      當貪污治罪條例中「職務上行為」之要件云云；於本院辯
      稱：各級議會之市議員係以集體表決方式行使職權，市議
      員就任何公務事項，並無個人之單獨權限，更無任何具體
      事項為裁量之權限，顯無具體具體特定之職務可資為收賄
      之對價關係。被告丁○○於新竹市議會之提案，僅係建議
      性質而已，並無任何「職務上行為」之對價，而系爭土地
      之徵收決定權在內政部，須經內政部徵收審議委員會審議
      通過，由內政部核准徵收，無須經由新竹市議會之議決，
      新竹市政府亦無最後決定權，被告丁○○即無對於職務上
      行為要求或期約賄賂之可言云云。
    惟查貪污治罪條例第5 條第1 項第3 款之對於職務上之行
      為要求、期約賄賂罪，祗須所要求、期約之金錢或財物與
      其職務有相當對價關係即已成立，且包括假借餽贈等各種
      名義之變相要索在內。又是否具有相當對價關係，應就職
      務行為之內容、要求者與允諾期約者之關係、賄賂之種類
      、價額、贈與之時間等客觀情形加以審酌，不可僅以要求
      、期約之財物名義為贈與或政治獻金，即謂與職務無關而
      無對價關係存在（最高法院84年度台上字第1 號判例參照
      ）。
    再貪污治罪條例第5 條第1 項第3 款賄賂罪中所稱職務上
      之行為，係指公務員於其職務範圍內所應為或得為之行為
      （最高法院90年度台上字第5764號、92年度台上字第3419
      號、94年度台上字第2444號判決同此見解）。申言之，只
      要該行為與其職務有關者，即足當之，此由實務上，認市
      議員負責調查市地重劃工程追加預算是否合法適當時，該
      項調查工作，屬其公務員職務上之行為（最高法院75年度
      台上字第6472號判決參照）；縣議員遴用助理，向議會提
      報助理人員名冊，憑以給付助理費用，雖非行使地方制度
      法第36條之議決縣規章、預算、縣議員提案事項及審議縣
      決算之審核報告等之縣議會之職權，仍為由其議員身分所
      衍生之職務（最高法院94年度台上字第379 號判決參照）
      即明，且不以該行為是否由該公務員具最終決定權為要件
      。
    按土地徵收補償之程序，係得由民眾陳情或議會決議案而
      啟動進行，經市政府工務局詢問主計單位當年預算是否足
      以支應加以審查同意會簽後，最後經市長之核可，再將徵
      收清冊、徵收計畫書送內政部審核，業據證人朱美貞、吳
      立炫前揭證述綦詳。議員雖無徵收案之審查決定權，然依
      上揭新竹市議會組織自治條例第15條規定，議員得於議會
      中提案，並參與議決，自屬其職務上之行為，要無疑義，
      此亦為被告丁○○於原審、本院審理時對於以上各情所供
      認不諱。茲被告丁○○係利用其擔任新竹市議員得在議會
      中提出議案及議決之權限，分別向陳色、楊雪清要求、期
      約賄賂，且本件確係因被告丁○○之提案，並參與議決，
      經議會通過議案送新竹市政府始啟動本案徵收案之進行，
      均已詳述如上，自屬被告丁○○之職務上行為。被告丁○○之辯護人辯稱：各級議會之市議員係以集體表決方式行
      使職權，市議員就任何公務事項，並無個人之單獨權限，
      被告丁○○於新竹市議會之提案，僅係建議性質，並非職
      務上行為云云。惟被告丁○○非僅為新竹市議員，尚且為
      新竹市議會建設審查委員會委員，上揭證人黃家良所為之
      蒐證錄音，被告丁○○談話內容提及：「這件事在這節骨
      眼，你如果沒有去施壓、去搞，就不會成功……。若沒有
      我這樣談，這塊土地不會徵收這麼快。」等語，若非係被
      告丁○○之市議員職務身分有關之行為，其何以能「施壓
      」、「去搞」？
    被告丁○○之辯護人又以系爭土地之徵收與否決定權在內
      政部云云，然貪污治罪條例第5 條第1 項第3 款之職務上
      行為乃指公務員於其職務範圍內所應為或得為之行為，前
      已敘及，與該公務員是否就該職務有關事項具有決定權，
      係屬二事。否則基層公務員承辦公務，其所擬具之簽呈須
      經其上級主管核批，若須其有決定權始能構成職務上之行
      為，則基層公務員殆無犯該罪之可能。辯護人上開所辯，
      顯有誤解。至辯護人所引之最高法院94年度台上字第628
      號判決，該案係針對人民向縣（市）議員個人提出陳情，
      縣（市）議員因而向政府提出建議，認此建議行為，並非
      該縣（市）議員職務上之行為，與本件被告丁○○等係主
      動與陳色、楊雪清聯繫，可為渠等提案辦理徵收，並因而
      提案，非單純之議員個人向政府建議，其再以市議員職務
      身分「施壓」、「去搞」者，顯然不同，自不得比附援引
      。
    查被告丁○○擔任市議員，有領取薪資、助理補助、研究
      費之類之給與，既係受有國家俸祿之人員，豈可就其執行
      國家所賦予職權內之行為另行額外漁利，否則日後任何民
      意代表或公務人員所為任何「為民服務」之行為，皆可以
      毫不避諱公然訂定委託契約向其所服務之對象要索報酬，
      如此則國家法紀與公務員官箴均將蕩然無存。被告丁○○
      藉此隨以議員之身分，向陳色要求期約、向楊雪清要求賄
      賂，顯然與其職務有相當之對價關係，自屬就職務上之行
      為收受賄賂無疑。而被告丙○○雖係新竹市新莊里里長，
      但於本件則無「職務上行為」之身分關係，另甲○○、乙○○對外以丁○○之私人助理之名行事，非其等職務上之
      行為，然渠等與有職務關係之被告丁○○共謀，並互相支
      應，相互間具有犯意聯絡及行為分擔，自仍以正犯論。至
      於被告丁○○等四人雖與陳色、證人戊○○簽訂切結書，
      該契約無非係作為其要求期約賄賂之掩飾而已，被告丁○○以本案無涉於職務上之行為而不應成立犯罪云云，無非
      卸飾推諉之詞，要無可採。
  (五)又上揭證人黃家良於92年11月9 日在其母陳色位於新竹市○○街202 號住處錄影之譯文中，陳色於協調時一再指稱：「
    那時候我不知道價格多少……賺我們太多了……你們不要賺
    我們這麼多……」、「騙1400多萬啦……」、「我是不知道
    那麼多錢啦，不知道……」、「沒有啦，他們騙我，全騙我
    這樣就不對了，騙我說只有100 百多萬……」等語（原審卷
    一第164 頁、第165 頁、第169 頁），似指被告四人就超過
    2400萬元金額部分係詐騙陳色。查被告丁○○行使議員職權
    ，提案、尋求連署並參與議決「公兒二」公園預定地土地徵
    收補償案之進行，固為其職務上之行為，惟土地徵收補償費
    金額之核定及發放，則非被告丁○○之職務，且卷內資料亦
    無證據得證明被告四人明知系爭土地徵收補償金額為3800餘
    萬元，觀之上開原審勘驗證人黃家良提出之錄影譯文，被告
    乙○○曾表示「……價格，不過我們說坦白的，這個價格多
    少我們也不知道，所以……」一語（原審卷一第169 頁），
    難認被告四人事前明知徵收補償費金額而故意詐騙陳色，此
    當係陳色於確知補償金額後心有不甘而有該主觀上之感受。
  (六)綜上所述，本案新竹市政府決定辦理前開土地徵收補償之過
    程，雖查無不法情事存在；又新竹市政府及內政部之土地徵
    收進行、審核程序，固與被告職務上之行為無直接關係；然
    以上均不影響被告丁○○身為議員，應廉潔自持，不應就其
    議員職務上之行為而與被告丙○○、甲○○、乙○○共謀，
    並互相支應，而對陳色、楊雪清為要求、期約賄賂之行為，
    本件事證明確，被告丁○○、丙○○、甲○○、乙○○違反
    貪污治罪條例之犯行，已堪認定，應依法予以論科。
三、被告等再請求傳喚證人戊○○為證，惟本院已對之傳喚並拘
    提無著，於此敘明。
四、論罪：
  (一)被告丁○○等四人行為後，貪污治罪條例第2 條於95年5 月
    5 日修正，95年7 月1 日施行，另刑法及刑法施行法則於94
    年2 月2 日修正公佈，同於95年7 月1 日施行，其中：
    1.按刑法第10條第2 項關於公務員之定義，經修正公布施行
      ，貪污治罪條例第2 條亦配合修正公布，原貪污治罪條例
      第2 條規定：「依據法令從事公務之人員，犯本條例之罪
      者，依本條例處斷；其受公務機關委託承辦公務之人，犯
      本條例之罪者，亦同」，修正為「公務員犯本條例之罪者
      ，依本條例處斷」，將貪污治罪條例規定之「公務員」定
      義完全依修正後刑法第10條第2 項規定決定之。此一修正
      涉及公務員定義之變更，自屬法律有變更，惟因共同正犯
      被告丁○○於民國92年3 月1 日起至95年2 月28日止，擔
      任新竹市議會第六屆議員，且為該議會第三次定期會之建
      設審查委員會委員，並擔任建審會之召集人，於行為時本
      為舊法所定之依據法令從事公務之人員，亦同為修正後刑
      法第10條第2 項第1 款所定之依法令服務於國家、地方自
      治團體所屬機關而具有法定職務權限者，不論依修正前或
      修正後之規定，均屬貪污治罪條例第2 條規定之人（修正
      前為第2 條前段），對被告丁○○而言並無有利或不利之
      情形，依刑法第2 條第1 項前段規定，應適用修正前貪污
      治罪條例第2 條前段之規定，認被告丁○○為依據法令從
      事公務之人員（最高法院95年第8 次刑事庭會議決議參照
      ）。被告丙○○係新竹市新莊里里長，固屬依據法令從事
      於公務之人員，惟其並無於議會提案、決議之職權，渠雖
      與被告丁○○共犯，然不該當於貪污治罪條例第5 條第1
      項第3 款「職務上之行為」之身分要件，被告甲○○、乙○○非職務公務員，渠等與具有該身分之被告丁○○共犯
      貪污治罪條例之罪，依同條例第3 條規定，亦應依該條例
      處斷。
    2.參酌最高法院95年5 月23日刑事庭第8 次會議決議意旨，
      新刑法第2 條第1 項之規定，係規範行為後法律變更所生
      新舊法律比較適用之準據法，於新刑法施行後，應適用新
      刑法第2 條第1 項之規定，為「從舊從輕」之比較：
    貪污治罪條例第5 條第1 項第3 款之規定並未修正，惟法
      定刑中有併科罰金之規定，而修正前刑法第33條第5 款原
      規定：「罰金：1 元以上」，修正後規定：「罰金：新臺
      幣1 千元以上，以百元計算之」，業將科處罰金之最低額
      提高至新臺幣1 千以上，則修正前之規定對於行為人較為
      有利。
    刑法第28條業經修正，修正後刑法第28條規定：「二人以
      上共同實行犯罪之行為者，皆為正犯。」，與修正前同條
      規定：「二人以上共同實施犯罪之行為者，皆為正犯。」
      不同，但在本件中，修正後之規定並無較有利於被告等四
      人之情形，依修正後刑法第2 條第1 項從舊從輕原則，應
      依修正前刑法第28條規定論處。
    刑法第56條連續犯之規定新法業已刪除，此刪除雖非犯罪
      構成要件之變更，但顯已影響行為人刑罰之法律效果，自
      屬法律有變更，依刑法第2 條第1 項規定，比較新、舊法
      結果，仍應應適用最有利於被告等四人之行為時法律即修
      正前刑法第56條連續犯之規定（參照最高法院95年第8 次
      刑事庭會議決議）。
    關於褫奪公權，修正後刑法第37條第2 項將宣告褫奪公權
      之有期徒刑宣告刑下限，由6 個月提高為1 年，但貪污治
      罪條例第17條規定：「犯本條例之罪，宣告有期徒刑以上
      之刑者，並宣告褫奪公權」，則就犯貪污治罪條例之罪，
      是否應褫奪公權，自應依上開特別規定，不再適用刑法第
      37條第2 項之規定。惟依貪污治罪條例第19條規定適用刑
      法總則褫奪公權之期間時，因修正前後刑法第37條第2 項
      均規定褫奪期間為1 年以上10年以下，亦即適用修正前後
      之規定並無不同，依修正後刑法第2 條第1 項從舊從輕原
      則，且褫奪公權屬從刑之科刑規範事項，應隨同主刑適用
      行為時即修正前刑法第37條第2 項規定。
  (二)被告丁○○為依據法令從事公務之人員，對於議員職務上之
    提案、議決行為，先向陳色要求、期約超過2400萬元徵收補
    償費之賄賂，又向楊雪清要求超過650 萬元徵收補償費之賄
    賂，核其所為，分別係犯貪污治罪條例第5 條第1 項第3 款
    （行為時法，92年2 月6 日修正）之公務員對於職務上之行
    為，期約賄賂罪及公務員對於職務上之行為，要求賄賂罪。
  (三)被告丁○○雖有對職務上之行為要求、期約之行為，然而期
    約賄賂行為，為賄賂罪之高度行為吸收低度行為之原則，其
    要求賄賂之低度行為，已為期約賄賂之高度行為所吸收，應
    依期約賄賂罪論處。被告丁○○係基於就職務上行為要求賄
    賂之單一犯意，由被告丙○○分別以超過250萬元、450萬元
    、520 萬元、610 萬元及650 萬元等金額，接續向楊雪清要
    求賄賂，只論以一罪。
  (四)被告丙○○、甲○○、乙○○等三人（被告丙○○固屬依據
    法令從事於公務之人員，惟其並無於議會提案、決議之職權
    ，渠雖與被告丁○○共犯此罪，然不該當於貪污治罪條例第
    5 條第1 項第3 款「職務上之行為」之身分要件，前已敘及
    ），分別與被告丁○○間就上開貪污罪，有犯意之聯絡及行
    為分擔，為共同正犯，依貪污治罪條例第3 條規定，亦應依
    貪污治罪條例第5 條第1 項第3 款處斷。被告丁○○等四人
    各先後恃被告丁○○職務上之行為，向陳色期約賄賂及向楊
    雪清要求賄賂所犯以上貪污治罪條例第5 條第1 項第3 款之
    對於職務上之行為期約、要求賄賂罪；其2 次犯行，時間緊
    接，犯罪構成要件相同之罪，係基於概括犯意反覆為之，應
    各依修正前第56條連續犯之規定論以公務員對職務上之行為
    期約賄賂一罪，並依法加重其刑。
  (五)被告行為後，刑法第31條第1 項修正增列「得減輕其刑」之
    但書規定。經比較新舊法，以新法有利於被告丙○○、甲○○、乙○○，故被告丙○○等三人亦應適用修正後之刑法第
    31條第1 項規定，且併依該條規定減輕其刑，並先加後減之
    。至最高法院89年度台上字第3786號判決固謂：「無公務員
    身分者，與依據法令從事公務之人員共犯貪污治罪條例之罪
    者，依該條例第3 條規定，亦依本條例處斷，此為刑法第31
    條第1 項之特別規定。原判決既已引用該特別規定，資為依
    貪污治罪條例論罪之依據；乃理由卻又說明，雖無公務員身
    分，但與依據法令從事公務之湯奇岳共同犯罪，依刑法第31
    條第1 項規定，應論以共同正犯，並引用該條文，自屬贅餘
    」等語。惟觀諸刑法第31條修正理由略以：「現行法對共同
    實行、教唆或幫助者，雖無身分或其他特定關係，一律論以
    共犯，較有些國家之僅承認無身分或其他特定關係之教唆犯
    或幫助犯構成共犯者為嚴格。衡情而論，無身分或特定關係
    之共同正犯、教唆犯或幫助犯，其可罰性應較具有身分或特
    定關係者為輕，不宜同罰，再衡以第2 項於對無身分關係或
    特定關係者之刑較對有身分或特定關係者之刑為輕時，對無
    特定關係之人科以輕刑之規定，益徵對無特定關係之正犯或
    共犯宜設減刑規定；是增設但書規定得減輕其刑，以利實務
    上之靈活運用」等情，顯見刑法第31條第1 項修正重點在於
    增列對無身分關係者刑罰之均衡，是此條文對應於貪污治罪
    條例第3 條規定，顯「已非贅餘」，而係貪污治罪條例之特
    別規定，自得併予引用及據以減輕其刑，附此說明。另被告
    丙○○、甲○○及乙○○之間，對前開貪污罪，亦有犯意聯
    絡及行為分擔，為共同正犯。
五、撤銷改判及科刑之理由：
    原審據以論罪科刑，固非無據，惟(一)按所謂賄賂，指金錢或
    可以金錢計算之財物而言，所謂不正利益，指賄賂以外足以
    供人需要或滿人慾望一切有形無形之利益而言（最高法院21
    年上字第369 號判例參照）。本案所要求或期約者為金錢，
    自為賄賂，原判決理由及事實欄未詳與區分，有時稱賄賂，
    有時稱不正當利益，顯有可指。(二)被告丁○○係依據法令從
    事公務之人員，而被告甲○○、乙○○並非依據法令從事公
    務之人員，亦非受公務機關委託承公務之人，被告丙○○雖
    係里長，但於本件其並無貪污治罪條例第5 條第1 項第3 款
    「職務上之行為」之身分要件，渠等共犯連續依據法令從事
    公務之人員，對於職務上之行為，宣示主文應為「共同連續
    與依據法令從事公務之人員，對於職務上之行為，期約賄賂
    」，以符貪污治罪條例第3 條之規定，原審就被告丙○○、
    甲○○、乙○○主文宣示「共同連續依據法令從事公務之人
    員，對於職務上之行為，期約賄賂」，不無可議。檢察官上
    訴意旨以：被告丁○○、丙○○身為民意代表，理應為民謀
    福，竟反藉身分連續索賄，未果復用盡手段表明「報復」之
    心態，致黃姓家族一家暫避走大陸地區，若非證人黃家良本
    人因已長期遷居大陸地區，料想人身安全無虞，始願回台作
    證揭發被告犯行，如何能將被告等繩之以法。且被告等於偵
    審中均矢口否認犯行，並設詞狡辯，犯後態度惡劣，原審僅
    判12年、10年、10年、7 年6 月，顯屬過輕云云，對於事實
    審法院量刑之職權行使，濫予指摘，固無理由，被告四人上
    訴否認犯行，亦無理由，惟原判決關於被告丁○○、丙○○
    、甲○○、乙○○被訴違反貪污治罪條例部份之判決既有可
    議，自應將渠等被訴違反貪污治罪條例部份撤銷改判。爰審
    酌除被告丁○○前於86年間，因賭博案，經本院於87年5 月
    14日以87年度上易字第1163號判決有期徒刑5 月，得易科罰
    金，嗣於87年8 月28日易科罰金執行完畢，雖不構成累犯，
    但足徵素行難謂良好外，其餘被告丙○○、甲○○、乙○○
    等三人並無犯罪紀錄，有本院被告前案紀錄表附卷可考，其
    中被告丁○○身為議員，被告丙○○則為里長，均為地方公
    職人員，被告丙○○與楊雪清有戚誼關係，竟辜負選民付託
    ，違反公務員服務法及就職宣誓誓約應謹守廉潔問政，不得
    營求私利、假借權力以圖利益等法令，渠等利用被告丁○○
    議員身分，共謀圖利，影響社會視聽，情節非輕，被告丁○○等人犯罪後猶飾詞否認犯罪，而被告丙○○於偵訊時尚曾
    坦認部分犯行，併參酌其犯罪之動機、目的、手段所生損害
    及被告之素行、智識程度，另檢察官對被告丁○○具體求處
    有期徒刑12年10月，對被告丙○○具體求處有期徒刑8 年10
    月，對被告甲○○具體求處有期徒刑11年，對被告乙○○具
    體求處有期徒刑11年8 月，均稍嫌過重等一切情狀，各量處
    如主文第2 至5 項所示之徒刑及褫奪公權期間。
六、最高法院發回更審指摘之：(一)就被告丙○○部分，本院已認
    定其雖為里長，但於本件並無貪污治罪條例第5 條第1 項第
    3 款「職務上之行為」之身分要件，故於主文諭知其係與依
    據法令從事公務之人員，對於職務上之行為，期約賄賂；(二)
    就被告等四人要求取得超過2400萬元之徵收補償費部分，本
    院仍認定係屬賄賂而非陳色被詐騙之金額，並敘明理由；(三)
    就被告請求傳喚證人戊○○部分，為保障被告對證人之詰問
    權，本院已傳喚證人，並經拘提仍無著，在此敘明。
參、適用法律：
據上論斷，應依刑事訴訟法第369條第1項前段、第364條、第299
條第1 項前段，貪污治罪條例第5 條第1 項第3 款、第3 條、第
17條、第19條，刑法第2 條第1 項、第31條第1 項、修正前刑法
第28條、第56條、37條第2 項，判決如主文。
本案經檢察官陳大偉到庭執行職務。
中    華    民    國    97    年    3     月    13    日
            刑事第十五庭  審判長法  官  吳昭瑩
                                法  官  蘇隆惠
                                法  官  李正紀
以上正本證明與原本無異。
如不服本判決，應於收受送達後十日內向本院提出上訴書狀，其
未敘述上訴之理由者並得於提起上訴後十日內向本院補提理由書
（均須按他造當事人之人數附繕本）。
                                書記官  鄭信昱
中    華    民    國    97    年    3     月    13    日
附錄：本案論罪科刑法條全文
貪污治罪條例第5條
有下列行為之一者，處七年以上有期徒刑，得併科新台幣六千萬
元以下罰金：
一、意圖得利，擅提或截留公款或違背法令收募稅捐或公債者。
二、利用職務上之機會，詐取財物者。
三、對於職務上之行為，要求、期約或收受賄賂或其他不正利益
    者。
前項第一款及第二款之未遂犯罰之。


司法院資訊處製作；財團法人民間司法改革基金會備份。
